臺灣高等法院刑事判決　　　　　　　　　　　　　九十二年度上訴字第三二一八號
　　上　訴　人
　　即　被　告　癸○○
　　選任辯護人　文　聞律師
　　　　　　　　鄭懷君律師
　　　　　　　　李傑儀律師
右上訴人因偽造文書等案件，不服台灣桃園地方法院八十九年度訴字第七號中華民
國九十二年四月十一日第一審判決（起訴案號：台灣桃園地方法院檢察署八十八年度
偵字第一０六二四號、第一八四０九號），提起上訴，本院判決如左：
    主  文
上訴駁回。
    事  實
一、癸○○初至桃園縣中壢市○○路二五號「東興國民中學（下稱東興國中）」任教
    之際，已背負近新台幣（下同）三百萬元之高利貸債務，另因購屋亦以高利借款
    五百餘萬元，迨民國八十六年間，其私設之補習班停止營運後，僅靠擔任教師之
    薪水業無法償還積欠之鉅債及支付高額之貸款利息，已陷於資金週轉不靈失卻支
    付能力之狀態。詎癸○○為清償舊欠及支付高額利息，竟基於意圖為自己不法之
    所有，並行使偽造私文書之概括犯意，隱瞞其無資力清償借款或會款之事實，先
    後於：
  （一）其自任會首招募如附表一、附表二、附表三所示三組民間互助會，遂自八十
        六年七月三十日起至八十七年十月三十日止，利用各組互助會在上址「東興
        國中」開標之機會，連續於附表一、二、三所示之日期，偽簽其虛構之會員
        丁錚或其他實際活會會員乙○○等人之簽名暨填載標金，偽造完成丁錚等人
        之標單各一紙，表示丁錚等人願依其標單上所載明之會息標取互助會會款，
        據以假冒渠等之名義參與競標而向在場參與競標之其他活會會員行使之，得
        標後即通知各該期未到場競標之其他實際活會會員稱係由丁錚等人得標或泛
        指已由他人得標以收取會款，使各該期之尚餘實際活會會員（含被冒標之實
        際會員）均陷於錯誤，信確為癸○○所指之會員得標而分別交付扣除標金後
        之會款予癸○○，均足以生損害於虛構會員之名義人、被冒名得標之會員及
        各該期之尚餘實際活會會員（其虛構會員名稱、冒用會員名稱、競標日期、
        標金及各期詐得金額均詳如附表一、二、三所示）。此外，於如附表三所示
        之該組互助會，癸○○並詐得起會時實際會員李國清等二十四人繳交之會頭
        金共四十八萬元。
  （二）八十六年十二月間，在桃園縣中壢市○○路○段一五九巷八號丁○○住處，
        佯稱借款而向林女詐得一百萬元。八十七年三月間，在上址「東興國中」復
        以借標如附表一所示該組互助會為由，使丁○○陷於錯誤而應允癸○○以其
        名義標會，利用此法並向林女詐取該期標得之會款五十六萬八千元（計算方
        法如附表四所示）。
  （三）八十七年二月五日，在上址「東興國中」，偽稱借款而向張美玲詐得三十萬
        元。
  （四）八十七年九月中旬，在上址「東興國中」，虛欲借款而向李國清騙得三十萬
        元。
  （五）八十七年一月間（公訴人誤載為三月）、同年五月間、同年六月間某日（公
        訴人誤載為七月），均在上址「東興國中」且續佯執以借款名義，先後向戊○○詐取五十萬元、六十萬元及三十萬元。
  （六）八十七年一月間至同年四月十日止（公訴人誤載為五月），在上址「東興國
        中」，多次以借款為由陸續向辛○○共詐得四百五十萬元。
  （七）八十七年三月間某日，在上址「東興國中」校門口，佯以借款之名向丙○○
        騙取十九萬元。
  （八）八十七年四月初某日，在桃園縣中壢市○○路○段四一六巷四號卯○○住處
        ，偽稱欲借款而向蔡某詐得三十萬元。
  （九）八十七年八月、九月，在上址「東興國中」以借標如附表一所示該組互助會
        為由，使庚○○信以為真而應允癸○○以其名義及其代為處理之會員范昭宏
        之名義標會，利用此法向林女、范某詐取各該期標得之會款五十八萬八千元
        、五十九萬二千元（計算方法如附表四所示）。
    嗣八十七年十月三十日，如附表一所示該組互助會會員己○○得標，惟癸○○已
    無力支付會款致加以拖欠，迄同年十一月三十日該期，三組互助會則均宣告停標
    倒會，至此，實際會員己○○等人始悉受騙。
二、案經被害人己○○、湯汐澄、庚○○、寅○○、巳○○、張碧璇、陳秀如、潘敏
    霞、子○○、楊文玲、辛○○告訴暨法務部調查局桃園縣調查站（下稱調查站）
    、桃園縣警察局平鎮分局先後報請台灣桃園地方法院檢察署檢察官偵查起訴。
    理  由
本院查：
一、被告癸○○擔任會首招募如附表一、二、三所示該三組互助會（下各稱第一組會
    、第二組會、第三組會），第一組會中虛構丁錚、謝招作、宋美蓮、壬○○、卓
    榮雄、顏宇琴等六名會員並已利用各該名義標得會款使用，其間且冒用會員實際
    會員楊文玲之名標得會款，第二組會係虛構謝招作、徐玉枝、卓榮雄、顏宇琴、
    湯靜之、梁清華、盧煥連、壬○○等八名會員，均已利用各該名義標得會款，第
    三組會則虛構丁錚、宋美蓮、壬○○、卓榮雄、顏宇琴等五名會員，其間並以丁
    錚、宋美蓮、卓榮雄等三位虛構會員之名義標得會款，競標均有填寫標單，開標
    時並當眾開標及向在場參與競標之會員提示標單，另向丁○○、庚○○借標第一
    組會之會款使用，庚○○代理之范昭宏該會亦借其標用，又除辛○○之外，尚有
    向丁○○等人借得如上所述之款項迄未清償等情業據被告供承不諱，並經丙○○
    於調查站（詳見核退續字第一三三號卷第四十頁反面、第四十一頁反面），陳秀
    如、楊文玲於警訊、調查站及原審調查時（均詳見偵字第一八四０九號卷第十頁
    正面、第十四頁正面；核退續字第一三三號卷第八十六頁反面至第八十八頁正面
    、第八頁反面、第九頁正面；原審卷第六十八頁正面、第六十八頁反面、第六十
    九頁反面、第八十四頁反面、第八十七頁正面），卯○○、第一組會會員乙○○
    於調查站及原審調查時（均詳見核退續字第一三三號卷第四十六頁反面、第四十
    七頁反面、第八十九頁反面至九十頁反面、第十頁反面至第十一頁正面；原審卷
    第一０一頁、第一０二頁、第一０三頁、第六十八頁正面、第六十九頁反面），
    己○○、巳○○、庚○○、子○○、寅○○於警訊及原審調查時（均詳見偵字第
    一八四０九號卷第八頁正面、第十八頁正面、第二十頁正面、第二十四頁正面、
    第二十六頁正面；原審卷第五十頁正面、第五十頁反面、第五十二頁正面、第五
    十頁反面、第五十一頁正面、第六十八頁反面、第六十九頁反面、第一二一頁、
    第一二二頁），戊○○、丁○○、李國清、第一組會會員辰○○於調查站、偵查
    及原審調查時（均詳見核退續字第一三三號卷第二十六頁反面至第二十八頁反面
    、第四十三頁反面、第四十九頁反面、第七頁正面；偵字第一０六二四號卷第十
    頁反面、第十二頁正面、第十頁反面、第十二頁反面、第十頁正面；原審卷第三
    十三頁反面、第八十五頁正面至第八十五頁反面、第一五九頁、第二十頁正面）
    ，辛○○、湯汐澄、潘敏霞於警訊、調查站、偵查及原審調查時（均詳見偵字第
    一八四０九號卷第二十二頁正面、第十六頁正面、第十二頁正面；核退續字第一
    三三號卷第三十頁反面至第三十三頁正面、第十二頁反面、第十四頁反面至第十
    五頁正面；偵字第一０六二四號卷第十頁正面至第十頁反面、第十二頁反面、第
    十三頁正面；原審卷第二十二頁反面至第二十三頁正面、第二十一頁正面至、第
    二十一頁反面、第六十九頁正面、第六十九頁反面），張美玲於偵查時（詳見偵
    字第一０六二四號卷第十二頁反面），第三組會會員許偉莎於偵查及原審調查時
    （均詳見偵字第一０六二四號卷第十頁反面、第十一頁正面；原審卷第一七二頁
    ），張碧璇、代理辰○○處理會務之朱瓊華、第二組會會員林玉嬌、葉秀英、陳
    翠月、黃秋玉於原審調查時（均詳見原審卷第六十六頁反面、第六十七頁正面、
    第六十九頁反面、第三十二頁反面、第八十六頁正面、第一四一頁、第八十七頁
    正面、一七０頁、一七一頁），各指訴或證述詳實在卷；復有該三組互助會會單
    影本各一份及被告借款或倒會後簽具交各債權人收執之本票、支票影本在卷可憑
    （均見核退續字第一三三號卷第六十一頁至第六十三頁、第六十四至第七十九頁
    、第一０四頁至第一０五頁、第一０七頁至第一０八頁）。至被告雖矢口否認詐
    欺及其餘冒標、虛構會員標會等犯行，辯稱第一組會中，辰○○、乙○○、湯汐
    澄、辛○○、寅○○均同意借其標用，第二組會中之葉潮雲係實有其人，第三組
    會中之陳慕薇係辛○○使用之名義，非其虛構，另該組會中之會員林秀蘭、鄭美
    美均已標得會款，其尚未利用虛構會員壬○○、顏宇琴之名義標會，且其係因週
    轉不靈始未能償債，不論借標、虛構會員標會或借款，均非蓄意詐欺云云。惟查
    ：
  （一）楊文玲、乙○○、湯汐澄、辛○○於調查站均證稱（第一組會）宣告倒會之
        時，應僅剩五個活會等語（均詳見核退續字第一三三號卷第九頁、第十頁反
        面、第十二頁反面、第三十一頁），且潘敏霞、辰○○、湯汐澄、張星璧於
        偵查中亦證稱：（第一組會）停會時應剩五活會等語（均詳見偵字第一０六
        二四號卷第十頁反面），換言之，顯謂該組會係自八十七年十一月三十日該
        次方停標之情，又陳秀如於調查站並證稱：（第一組會）己○○係於八十七
        年十份得標等語（詳見核退續字卷第一三三號第八十七頁），再者，楊文玲
        於調查站另證稱：（第三組會）只標過七次．．．．繳了八期等語（詳見核
        退續字第一三三號卷第九頁），徵之該組會係於八十七年三月一日起會，是
        以八期自應繳至八十七年十月三十日，因之，該組活會尚剩二十三名之情，
        此恰與該組會員許偉莎、辛○○、戊○○、潘敏霞、李國清於偵查中證稱：
        （第三組）同時倒會．．．．．．應剩二十三活會，實剩二十三活會等語相
        符（均詳見偵字第一０六二四號卷第十頁反面），抑且，辰○○、許偉莎於
        調查站亦均證稱被告係於八十七年十一月起宣告倒會等語（均詳見核退續字
        第一三三號卷第六頁反面、第二五頁），不寧唯是，被告所參加互助會之會
        首潘敏霞、張星璧、李瓏瓏、曾玉嬌、丑○○於調查站復均證稱被告係自八
        十七年十一月起始未繳交死會會款等語（見核退續字第一三三號卷第十五頁
        、第十六頁反面、第十九頁、第二一頁、第二三頁），亦見被告無力還款之
        事係迄至八十七年十一月始顯露外曝之情。綜上，被告所招之該三組互助會
        係自八十七年十一月起停標宣告倒會之事實，堪可認定。
  （二）第一組會於八十七年十一月份停標時，應僅剩五個活會會員，有如前述，然
        則，湯汐澄、寅○○、辰○○、巳○○、張碧璇、陳秀如、潘敏霞、子○○
        、楊文玲、辛○○、乙○○於原審調查時均證稱渠等仍為活會等語（均詳見
        原審卷第二十一頁正面、第一二一頁、第二十頁正面、第五十二頁正面、第
        六十六頁反面、第六十八頁正面、第六十九頁正面、第六十八頁反面、第八
        十三頁反面、第二十二頁反面、第六十七頁正面）。易言之，即活會仍有十
        一名，逾應剩活會多達六名，是此可見被告實有冒標六次之情，再佐以被告
        於調查站供明：（第一組會）辰○○、楊文玲、乙○○等三人均被我冒用渠
        等名義標走會款．．．．辰○○、楊文玲、乙○○等三人之會款係由我冒標
        使用等語（詳見核退續字第一三三號卷第三頁正面及反面、第八十三頁反面
        ），且其於原審調查時並承認亦曾利用寅○○、辛○○、湯汐澄之名義標會
        等語（見原審卷第十二頁正面），準此，被告係冒用楊文玲、乙○○、辰○○、寅○○、辛○○、湯汐澄等六人名義標得會款之事實，要堪認定。至被
        告於原審調查時固翻稱乙○○、辰○○、寅○○、辛○○、湯汐澄等五人均
        同意借其標用云云；且於本院審理時亦一再堅稱未有冒標情事，惟均為乙○○等五人於原審審理時所否認，而被告亦迄未能提出證明方法供本院調查以
        實其說，是空口無憑，自無足採。再者，承前所述，向辛○○借標之說既非
        可採，則被告於原審審理時稱：伊積欠張女之四百五十萬元係含借標之會錢
        云云（詳見原審卷第二三六頁）；於本院審理時稱：因辛○○有將互助會借
        伊使用，所以伊不知道該互助會款是屬借款或會款云云（見本院卷第四十四
        頁），同未能採，準此，所欠債務，自以辛○○所述，即係屬以借款名目詐
        騙之情為可採。再查，本組會迄停標之時，既應僅餘五名活會，且恰有巳○○、張碧璇、陳秀如、潘敏霞、子○○等五人之名義仍未標得會款，由是可
        徵列載於會單上之其餘各會員確曾出名標得會款之情，從而被告業已利用其
        虛構之丁錚、謝招作、宋美蓮、壬○○、卓榮雄、顏宇琴等六名會員之名義
        標得會款使用之事實，灼然無疑。至證人即被告之母甲○○（原名宋美蓮）
        雖於本院審理時到庭證稱：被告有跟伊說要用伊名字去上會；被告用伊名字
        去標會皆有告知伊；平時會錢都是被告出的；標到會後被告有問伊，但伊說
        錢給被告用就好云云（詳見本院卷第九十一頁、第九十二頁、第九十三頁）
        ，然證人甲○○既係被告之母，則其難免圖為被告卸責，而有所附和，是其
        所言究否可採，即已不無可議，況甲○○確係被告所虛構會員之情，業據被
        告於調查站及原審調查時一再供承明確在卷（詳見核退續字第一三三號卷第
        三頁正面至第四頁正面、第四頁反面、第八十三頁反面；原審卷第十二頁反
        面），且與本院所審認之事實相符，已如前述。是以，證人之證詞，顯係為
        配合被告嗣後翻異前供所為迴護之詞甚明，自難為採。又查，辛○○於調查
        站及原審調查時固均陳稱本組會其仍有二個活會云云；第查，會員「麥惠玲
        」固為張女使用之名義，此業據辛○○於原審調查時述明（見原審卷第二十
        二頁），惟被告倒會後經會員清查比對結果，「麥惠玲」並非在活會會員之
        列，此徵之乙○○、湯汐澄於調查站悉未指明「麥惠玲」亦為活會會員乙情
        即明（見核退續字第一三三號卷第十頁反面、第十一頁、第十三頁），復依
        卷存經債務協調會確認之本組活會會員名單，辛○○且僅列載一會活會金額
        ，此外，「麥惠玲」則未列名其內（見偵字第一０六二四號卷第十九頁），
        稽此二端，辛○○係僅剩一個活會之情，極為明確，其稱仍有二個活會云云
        ，顯為誇渲之虛詞，不能採信。
  （三）被告於八十八年一月十三日首至調查站接受訊問時即供稱：（第二組會中）
        徐玉枝、顏宇琴、湯靜之、梁清華、盧煥連、楊佩顯、【葉潮雲】、甲○○
        等八人均係我利用人頭冒標會款使用等語（詳見核退續字第一三三號卷第八
        十三頁反面），迨同年四月十六日再度至調查站應訊時仍承明：謝招作、徐
        玉枝、卓榮雄、顏宇琴、湯靜之、梁清華、盧煥連、壬○○、【葉潮雲】等
        均係我虛構人名作為會腳，並標走會款使用．．．．等語（詳見核退續字第
        一三三號卷第三頁反面），換言之，不論係初次所陳，抑或第二度之供述，
        其承明「葉潮雲」亦為虛構會員乙節，皆始終如一，未見更異，佐此情形，
        堪認其前後二度於調查站應訊時續稱「葉潮雲」為虛構會員等語屬實，殊值
        採信。嗣被告於原審調查時翻稱「葉潮雲」係實有其人，並非虛構，是時隔
        久遠後誤記之詞，其此部分所辯並非可採。次查，本組會迄八十七年十十一
        月停標時，實際上仍有林玉嬌、乙○○、丙○○、陳翠月、范振朋、賴文婷
        、庚○○、張碧璇、卯○○、戴鳳珠、黃秋玉、葉秀英、辛○○（二個活會
        ）、寅○○等十五會未曾出名標會，此除據葉秀英、庚○○、張碧璇、林玉
        嬌、陳翠月、乙○○、辛○○、卯○○、黃秋玉於原審調查時之證述外（均
        詳見原審卷本第一四一頁、第五十頁正面、第六十六頁反面、第八十六頁正
        面、第八十六頁反面、第六十七頁正面、第二十二頁反面、第一０一頁、第
        一七０頁），並有經債務協調會確認之本組活會會員名單影本一份在卷可按
        （見偵字第一０六二四號卷第二十頁），與本組應剩之實際活會數十五名相
        符，由是可徵列載於會單上之其餘各會員確曾出名標得會款之情，從而被告
        業已利用其虛構之謝招作、徐玉枝、卓榮雄、顏宇琴、湯靜之、梁清華、盧
        煥連、壬○○、葉潮雲等九名會員之名義標得會款使用之事實，極為彰明。
  （四）被告於調查站供明：（第三組會）共開標八次（含起會時收會頭錢之該次）
        ，其中除我及陳欸將該會標走之外，其餘丁錚、宋美蓮、陳慕薇、壬○○、
        卓榮雄、顏宇琴等均係我用虛構人名將會款標走使用等語（見核退續字第一
        三三號卷第四頁），至其於原審調查時固稱「陳慕薇」係辛○○使用之名義
        ，非其虛構，且其尚未使用虛構會員「壬○○」、「顏宇琴」之名義標會，
        因其間實際會員「林秀蘭」、「鄭美美」已標得會款云云（詳見原審卷第十
        三頁反面），惟查，辛○○於原審調查時證稱：（第三組會有）五個，自己
        名字二個，另一個「張博鴻」名字，「鄭美美」一個，「麥惠玲」一個．．
        ．．（陳慕薇）不識，也不是我用的等語（見原審卷第二十二頁正面）。再
        依卷存本組尚存活會會員名單所示，辛○○仍有五個活會（見偵字第一０六
        二四號卷第二十一頁），亦見張女未以「鄭美美」之名義標得會款之情，據
        此二端，已徵被告於原審及本院調查時翻異之詞，多為不實，復參酌證人楊
        文玲於調查站指稱本組會之得標者，皆為被告以人頭冒標等語（見核退續字
        第一三三號卷第九頁），佐此，不僅可徵被告於調查站之供述為真，殊值採
        信，尤證被告於原審及本院調查時之辯解為虛，自非可採。
  （五）庚○○於原審調查時證稱：被告有提第一會范宏昭部分借標，我有同意其，
        是事情發生前一個月，．．．．等語（見原審卷第五十二頁正面），再者，
        庚○○本身亦為第一組會會員，至范宏昭部分，其僅受託代為處理會務，是
        以衡之經驗法則，倘非其本身之會已曾標得以致無法再次使用，要無留己得
        逕自處分之會不借，卻率將受託代理之部分借供他人標用之可能，佐此堪認
        被告稱庚○○本身之會亦借其標用等語屬實。次查，被告向張女商借標會，
        既經慨然應允，則在食髓知味之情況下，其勢必打鐵趁熱隨即再度續借，因
        之，被告係連續二期向庚○○商借標會之事實，亦堪認定。又查，庚○○既
        稱「是事情發生前一個月」等語，言下之意，顯謂距停標日甚近之前出借，
        惟八十七年十月份該次係己○○得標，從而自可認被告向張女借用二會標會
        之日當各在八十七年八、九月之情。
  （六）查被告初至上址「東興國中」任教之際，已背負近三百萬元之高利貸債務，
        另因購屋亦以高利借款五百餘萬元，迨八十六年間，其私設之補習班停止營
        運後，僅靠擔任教師之薪水業不能償還積欠之債務及支付高額之貸款利息，
        已陷於資金週轉不靈之狀態，而為清償舊欠及支付高額利息，遂以借款名義
        或招會、標會之方式支應，此各情並據被告於原審調查、審理時供承無隱，
        換言之，於私設之補習班停止營運之後，其資力係極為窘迫，此情至為彰明
        ，已然陷於無支付能力之狀態，既乏任何確切可期之具自償性理財計劃及伴
        此而來並得預見之收入，在別無自有財源可恃之景況下，為清償鉅額債務及
        支付高額利息，竟僅賴舉債或招會、標會方式應急，類此「以債養債」、「
        挖東牆補西牆」之情形，終有山窮水盡，告貸無門，後繼財源挹注乏途以致
        財力崩潰、瓦解之時，此為普通常識，被告係智慮健全之成年人，對此自當
        了然於胸，因之，其於借款、使用人頭標會暨為應急而招募第三組會收取會
        頭金及續以人頭標得會款之初，對於此後必將面臨覓財無方之境，以致財源
        匱乏，因而欠缺資力償還借款及會款之情事，當已有所預認，職是，既有所
        預認詎猶悍然如斯為之，從而其實具有詐欺之意思至為灼然。至冒用實際會
        員標會部分，本質上即含有詐欺之性質，則不待言。被告一再辯稱並非蓄意
        詐欺云云，核屬卸責之詞，自無足採。
  （七）被告偽造並行使虛構會員或實際會員之標單據以競標而標得會款，遭其冒名
        者，不論果有其人與否，胥有被追償會款債務之虞，亦足生損害於被冒名之
        人，固無異論，至各活會會員既因此受欺而繳付會款，是以被告所為亦損及
        各活會會員，亦乃事屬當然。
  （八）向丁○○等人借標部分，亦係以出借者之名義標得會款，並非以債權讓與之
        方式由受讓人即被告以本身之名義標會，因之，在借標之情況下，究其實，
        要與丁○○等人出名得標後再將該期應收之會款轉借被告使用無異，核此情
        ，被告顯係施詐而取得具體之財物，並非單純取得標會之權利，此舉自亦屬
        詐欺取財，應予敘明。
  （九）綜上所述，本件事證已明，被告犯行洵堪認定，應依法論科。
二、按標單上僅載明會員之姓名及標金，是以依該標單之記載體例，其內容本身並不
    足以獨立表示一定用意之證明，尚須藉由互助會運作之習慣或特約，始足以表示
    該會員係以該標單所記載之金額為利息標取該互助會會款，因之，標單要屬刑法
    第二百二十條第一項所稱之準文書，故核被告癸○○所為，係犯刑法第二百十六
    條、第二百二十條第一項、第二百十條之行使偽造準私文書罪及同法第三百三十
    九條第一項之詐欺取財罪。其偽造簽名為偽造標單之部分行為，偽造之低度行為
    應為行使之高度行為所吸收，均不另論罪。其於每次冒名或利用人頭投標時，向
    在場參與投標之多位活會會員同時行使偽造標單，係基於單一犯意為之，僅構成
    單純一罪，至其每次得標後同時向當期之各活會會員詐取會款及第三組會起會之
    際同時向二十四名實際活會會員詐得頭金部分，為同種想像競合，應從一重處斷
    。又其先後多次行使偽造私文書及詐欺取財之犯行，均時間緊接，所犯各該罪名
    之犯罪構成要件相同，顯均係基於概括犯意反覆為之，均應依連續犯規定各以一
    罪論，並依法加重其刑。所犯行使偽造私文書與詐欺取財二罪間，有方法行為，
    與目的行為之牽連關係，應依牽連犯規定，從一重以行使偽造私文書罪處斷。被
    告前開犯行中，第三組會起會時向實際會員李國清等二十四人詐得會頭金，以借
    標名義向丁○○、庚○○、范宏昭詐取得標之會款，以借款為由向戊○○、丙○○、卯○○各詐得六十萬元、十九萬元、三十萬元部分，均未據公訴人起訴，惟
    此與公訴人已起訴，且經本院論罪之其餘詐欺部分，有連續犯裁判上一罪之關係
    ，為起訴效力所及，本院自應併予審判。
三、原審以被告罪證明確，適用刑法第二百十條、第二百十六條、第二百二十條第一
    項、第三百三十九條第一項、第五十五條、第五十六條、罰金罰鍰提高標準條例
    第一條前段，並審酌被告係為償債方出此下策，並非意在供己享受圖樂，惡性較
    輕，惟其犯行次數甚多，詐取之金額亦高，犯行所生危害非輕及犯後態度等一切
    情狀，量處被告癸○○有期徒刑壹年拾月，並諭知易科罰金之折算標準，及以偽
    造之標單雖均未扣案，然參酌互助會之標單率於開標後即當場丟棄之一般標會慣
    例，堪認業已滅失，毋庸再諭知沒收。核其認事用法並無不合，量刑亦屬適當。
    上訴意旨猶執前詞否認有詐欺故意，並辯稱有部分係借標，部分經過親戚同意而
    參加互助會云云，均為無理由，應予駁回。
四、公訴意旨並指：被告癸○○於第一組會至少利用真正會員名義冒標七次，第二組
    會部分則利用真正會員至少冒標五次云云，惟查，被告於第一組會僅冒標六次，
    至第二組會於停標時，應剩與實際之活會會員人數相符，即均為十五人，業見前
    述，是以自未能指被告於第一組會有冒標第七次及第二組會有冒用實際會員名義
    標會之犯行，惟公訴人既認此與前述經本院論罪部分有連續犯裁判上一罪之關係
    ，原審不另為無罪之諭知，查無不合。
五、至公訴意旨另指：被告癸○○明知其無支付能力及付款誠意，猶連續借入同地開
    標、每會二萬元、每月一標之（一）會首許偉莎、會期八十五年十月一日至八十
    八年二月三日期間、會員二十七人；（二）會首戊○○、會期八十五年十月一日
    至八十八年二月三日期間、會員二十七人；（三）會首張興璧（應為張星璧之誤
    ）、會期八十六年五月（應為四月之誤）一日至八十八年五月（應為六月之誤）
    一日期間、會員二十五人；（四）會首李瓏瓏、會期八十五年十月一日至八十八
    年八月一日期間、會員三十四人（第一會得標）；（五）會首丑○○、會期八十
    六年九月一日至八十九年三月一日期間、會員三十一人（第一會得標）及潘敏霞
    召集之八十六年（應為八十五年之誤）十月一日至八十八年三月一日期間、每會
    一萬元、會員各二十九年、同地每月一標之二組民間互助合會均陸續標得會款後
    繳至八十七年十月即拒不續繳會款，因認被告於此亦涉有刑法第三百三十九條第
    一項之詐欺取財罪嫌云云。訊據被告癸○○固坦稱參加上開各組互助會並標得會
    款，嗣自八十七年十一月起未續繳死會會款等情不諱，惟堅詞否認有何詐欺犯行
    ，辯稱於標會時仍有還款意願及資力等語。經查，許偉莎於調查站指稱：（癸○○）於第二期會即八十七一月三十一日即以二千四百六十元之標金標得會款．．
    ．．自八十七年十一月起，因癸○○倒會逃逸，癸○○即未再處理死會之會款等
    語（見核退續字第一三三號卷第二十四頁反面、第二十五頁）；張星璧於調查站
    時陳明：癸○○參加我所召集之互助會自八十六年四月一日起至八十八年六月止
    ．．．每月二萬元．．．癸○○共參加一會，於八十六年五月即標走．．．自八
    十七年十一月起開始未繳交會款等語（見核退續字第一三三號卷第十六頁反面）
    ；李瓏瓏於調查站時指陳：癸○○有參加由我召集自八十五年十月一日起至八十
    八年八月三日止共三十五期之互助會，每月會款為二萬元，每月最後一天中午十
    二時於本校訓導處辦公室開標，癸○○只參加一會．．．渠於第三期會，即八十
    五年十一月三十日以三千一百六十元之標金標得該期會款．．．癸○○之死會款
    會款一直繳到第二十五期會即八十七年十月止等語（見核退續字第一三三號卷第
    十八頁反面、第十九頁正面）；丑○○於調查站時陳稱：癸○○參加我為會首之
    互助會，時間起自八十六年九月一日至八十九年三月止，共三十一名會員，金額
    二萬元．．．癸○○以其本人名義參加一會，並於八十六年十月份得標．．．自
    八十七年十一月開始癸○○即未再繳交死會會款等語（見核退續字第一三三號卷
    第二十二頁反面、第二十三頁正面），潘敏霞於調查站時指明：癸○○參加以我
    為會首之互助會係起自八十五年十月一日至八十八年三月一日，我召集了同時間
    八十五年十月一日至八十八年三月一日的二個互助會，每會會員各為三十名，會
    款均為一萬元，標會時間為每月底最後一天．．．癸○○各參加一會，分別於八
    十六年一月及八十六年二月得標．．．自八十七年十一月起即未再繳交死會會款
    等語（見核退續字第一三三號卷第十四頁反面、第十五頁正面）。換言之，被告
    參加右揭各會並標得會款後，係仍續繳死會會款分別為九期、十七期、二十二期
    、十二期、二十一期、二十期。再者，戊○○於調查站時並證稱：癸○○參加我
    召集之互助會．．．自八十五年十月一日至八十八年二月止，會員（含會首）二
    十九人．．．她係以母甲○○及其本人名義參加，共參加二會，分別於八十六年
    一月及二月份以二千六百五十元、二千六百元得標．．．已繳交二十一期，於八
    十七年七月份開始未繳清，完全未繳交有六個會期，二個會期只繳交三分之二的
    會款等語（見核退續字第一三三號卷第二十六頁反面、第二十八頁反面），即僅
    積欠六期會款未繳，全額會款復已繳交二十一期之情。綜上足見被告並非於得標
    後隨即拒繳死會會款，且其續繳死會會款之期數，少者亦有九期，多者則更達二
    十二期，並與尾會之日相去無多，因之，倘其係意在詐欺，焉為此舉？佐此顯見
    被告於標會之際不僅深具還款之強烈意願，抑且，更係如斯為之而勉力設法籌錢
    還款，是此實未能謂被告於標會之初已明知欠缺支付能力，即便其係出諸向他人
    詐借或冒標之途而獲還款之財，亦無不然，職是，縱令被告籌財之法係屬訛詐始
    得以致對他人構成詐欺，惟被告要無向右述各會首騙取會款之意思及行為極明，
    殊無以認被告有如公訴人所指之此部分詐欺犯行，然公訴人既認此與前揭經本院
    論罪之詐欺部分亦有連續犯裁判上一罪之關係，原審不另為無罪之諭知，亦無不
    合。
據上論斷，應依刑事訴訟法第三百六十八條，判決如主文。
本案經檢察官朱兆民到庭執行職務。
中　　　華　　　民　　　國　　九十三　　年　　　四　　　月　　 三十 　　日
                              臺灣高等法院刑事第八庭
                                  審判長法  官  陳  祐  治
                                        法  官  陳  晴  教
                                        法  官  王  炳  梁
右正本證明與原本無異。
如不服本判決，應於收受送達後十日內向本院提出上訴書狀，其未敘述上訴之理由者
並得於提起上訴後十日內向本院補提理由書（均須按他造當事人之人數附繕本）。
                                        書記官  潘　大　鵬
中　　　華　　　民　　　國　　九十三　　年　　　五　　　月　　　三　　　日
附表一：八十五年九月一日起會至八十八年三月三十一日止，含會首共三十一會，每
        月三十日開標，每會二萬元，採內標制（即活會會員僅須交付每會金額即二
        萬元扣除得標標金後之餘額予會首），底標二千元
┌───────────────────────────────────┐
│Ａ項：                                                                │
├──────┬─────────┬─────┬────┬───────┤
│            │                  │          │尚    餘│              │
│虛構會員名稱│    日    期      │  標  金  │實際活會│  詐取金額    │
├──────┼─────────┼─────┼────┼───────┤
│如附註二    │八十六年七月三十日│四千元    │十五會  │二四０、０００│
├──────┼─────────┼─────┼────┼───────┤
│同右        │八十六年八月三十日│同右      │同右    │同右          │
├──────┼─────────┼─────┼────┼───────┤
│同右        │八十六年九月三十日│同右      │同右    │同右          │
├──────┼─────────┼─────┼────┼───────┤
│同右        │八十六年十月三十日│同右      │同右    │同右          │
├──────┼─────────┼─────┼────┼───────┤
│同右        │八十六年十一月三十│同右      │同右    │同右          │
│            │日                │          │        │              │
├──────┼─────────┼─────┼────┼───────┤
│同右        │八十六年十二月三十│同右      │同右    │同右          │
│            │日                │          │        │              │
├──────┴─────────┴─────┴────┴───────┤
│Ｂ項：                                                                │
├──────┬─────────┬─────┬────┬───────┤
│            │                  │          │尚    餘│              │
│冒用會員名稱│    日    期      │  標  金  │實際活會│  詐取金額    │
├──────┼─────────┼─────┼────┼───────┤
│如附註五    │八十七年一月三十日│四千元    │十五會  │二四０、０００│
├──────┼─────────┼─────┼────┼───────┤
│同右        │八十七年二月三十日│四千元    │十五會  │二四０、０００│
├──────┼─────────┼─────┼────┼───────┤
│楊文玲      │八十七年四月三十日│三千八百元│十四會  │二二六、八００│
├──────┼─────────┼─────┼────┼───────┤
│如附註五    │八十七年五月三十日│四千元    │同右    │二二四、０００│
├──────┼─────────┼─────┼────┼───────┤
│湯汐澄      │八十七年六月三十日│同右      │同右    │二二四、０００│
├──────┼─────────┼─────┼────┼───────┤
│如附註五    │八十七年七月三十日│同右      │同右    │二二四、０００│
├──────┴─────────┴─────┴────┴───────┤
│      Ａ＋Ｂ合計：二、八一八、八００元                                │
└───────────────────────────────────┘
附註：
一、依經驗法則，被告勢必係本身虛構之會員均已標得會款後，因仍需款甚急方始冒
    用其他會員之名義標會，佐此狀，是堪認其標會之順序應如上陳。
二、丁錚、謝招作、宋美蓮、壬○○、卓榮雄、顏宇琴等六人中之一人。
三、依卷存本組互助會會單影本載明子○○、陳英明、麥惠玲、謝招作之標金各為四
    千一百元、四千元、四千元、四千元，其中四千元為多數，因之，在標金不詳之
    情況下，不論係以虛構會員、冒用會員名義競標或向其他會員借標，其標金均推
    定為四千元。
四、以虛構會員或冒用會員名義投標，於實際投標日期無從究明之情況下，依「事實
    不明，利歸被告」之原則，應以最接近尾會之日期即尚餘實際活會人數最少之日
    期為得標之日期。
五、乙○○、辰○○、寅○○、辛○○等四人中之一人。
六、被告於偵查中自承：（本會）從八十七年三月起：：：共偷標一會，用楊文玲名
    義寫標單：：：記得三千八百元得標等語（見偵字第一０六二四號卷第十一頁）
    ，可見依被告印象所存，其冒標楊文玲之會應係於八十七年三月間或與之相去不
    遠之日，惟證人丁○○於調查站證稱：我於八十七年三月同意癸○○借標該會等
    語（見核退續字卷第四三頁反面），顯然被告於八十七年三月係以丁○○之名義
    標會，稽上，被告係於八十七年四月三十日冒標楊文玲之會乙情，堪可認定。
七、被告於原審調查時供稱八十七年六月份係以湯汐澄之名義標得會款等語（見原審
    八十九年三月三十一日訊問筆錄）
附表二：八十六年七月一日起會至八十九年一月三十一日止，含會首共三十一會，每
        月三十日開標，每會二萬元，採內標制（即活會會員僅須交付每會金額即二
        萬元扣除得標標金後之餘額予會首），底標二千元
┌──────┬─────────┬─────┬────┬───────┐
│            │                  │          │尚    餘│              │
│虛構會員名稱│    日    期      │  標  金  │實際活會│  詐取金額    │
├──────┼─────────┼─────┼────┼───────┤
│如附註一    │八十七年二月三十日│二千元    │十五會  │二七０、０００│
├──────┼─────────┼─────┼────┼───────┤
│同右        │八十七年三月三十日│同右      │同右    │同右          │
├──────┼─────────┼─────┼────┼───────┤
│同右        │八十七年四月三十日│同右      │同右    │同右          │
├──────┼─────────┼─────┼────┼───────┤
│同右        │八十七年五月三十日│同右      │同右    │同右          │
├──────┼─────────┼─────┼────┼───────┤
│同右        │八十七年六月三十日│同右      │同右    │同右          │
├──────┼─────────┼─────┼────┼───────┤
│同右        │八十七年七月三十日│同右      │同右    │同右          │
├──────┼─────────┼─────┼────┼───────┤
│同右        │八十七年八月三十日│同右      │同右    │同右          │
├──────┼─────────┼─────┼────┼───────┤
│同右        │八十七年九月三十日│同右      │同右    │同右          │
├──────┼─────────┼─────┼────┼───────┤
│同右        │八十七年十月三十日│同右      │同右    │同右          │
├──────┴─────────┴─────┴────┴───────┤
│            合  計：二、四三０、０００元                              │
└───────────────────────────────────┘
附註：
一、謝招作、徐玉枝、卓榮雄、顏宇琴、湯靜之、梁清華、盧煥連、壬○○、葉潮雲
    等九人中之一人。
二、標金不詳，推定為以底標得標，因之，本表「詐取金額」欄僅指最多可詐取之金
    額。
三、得標日期不詳，其認定方式如附表一、附註四所示。
附表三：八十七年三月一日起會至八十九年九月三十日止，含會首共三十一會，每月
        三十日開標，每會二萬元，採內標制（即活會會員僅須交付每會金額即二萬
        元扣除得標標金後之餘額予會首），底標二千元
┌──────┬─────────┬─────┬────┬───────┐
│            │                  │          │尚    餘│              │
│虛構會員名稱│    日    期      │  標  金  │實際活會│  詐取金額    │
├──────┼─────────┼─────┼────┼───────┤
│如附註一    │八十七年五月三十日│二千元    │二十三會│四一四、０００│
├──────┼─────────┼─────┼────┼───────┤
│同右        │八十七年六月三十日│同右      │同右    │同右          │
├──────┼─────────┼─────┼────┼───────┤
│同右        │八十七年七月三十日│同右      │同右    │同右          │
├──────┼─────────┼─────┼────┼───────┤
│同右        │八十七年八月三十日│同右      │同右    │同右          │
├──────┼─────────┼─────┼────┼───────┤
│同右        │八十七年九月三十日│同右      │同右    │同右          │
├──────┼─────────┼─────┼────┼───────┤
│同右        │八十七年十月三十日│同右      │同右    │同右          │
├──────┴─────────┴─────┴────┴───────┤
│            合  計：二、四八四、０００元                              │
└───────────────────────────────────┘
附註：
一、丁錚、宋美蓮、陳慕薇、壬○○、卓榮雄、顏宇琴等六人中之一人。
二、標金不詳，推定為以底標得標，因之，本表「詐取金額」欄僅指最多可詐取之金
    額。
三、得標日期不詳，其認定方式如附表一、附註四所示。
附表四：
一、當期應繳死會會款二萬元者，含會首共十八名。
二、因被告與丁○○約定，丁○○仍續繳活會會款，故當期應繳活會會款者共十三名
。
三、標金認定方式如附表一、附註三所示。
四、依上，詐得之會款為
    二０、０００ｘ十八＋一六、０００ｘ十三＝五六八、０００元
附表五：
一、八十七年八月、九月當期應繳死會會款二萬元者，含會首各為二十三名、二十四
    名。
二、因被告與庚○○約定，庚○○本身及所代理之范某仍續繳活會會款，故各該期應
    繳活會會款者分別為八名、七名。
三、標金認定方式如附表一、附註三所示。
三、依上，詐得之會款各為
    二０、０００ｘ二十三＋一六、０００ｘ八＝五八八、０００元
    二０、０００ｘ二十四＋一六、０００ｘ七＝五九二、０００元
附錄本案論罪科刑法條全文：
第二百十條
偽造、變造私文書，足以生損害於公眾或他人者，處五年以下有期徒刑。
刑法第二百十六條
行使第二百十條至第二百十五條之文書者，依偽造、變造文書或登載不實事項或使登
載不實事項之規定處斷。
刑法第二百二十條第一項
在紙上或物品上之文字、符號、圖畫、照像，依習慣或特約，足以為表示其用意之證
明者，關於本章及本章以外各罪，以文書論。
刑法第三百三十九條第一項
意圖為自己或第三人不法之所有，以詐術使人將本人或第三人之物交付者，處五年以
下有期徒刑、拘役或科或併科一千元以下罰金。
